【裁判字號】    96,訴,4430
【裁判日期】    970729
【裁判案由】    誣告
【裁判全文】
臺灣高雄地方法院刑事判決              96年度訴字第4430號
公  訴  人  臺灣高雄地方法院檢察署檢察官
被      告  壬○○
選任辯護人  沈炎平律師
上列被告因誣告案件，經檢察官提起公訴（96年度偵字第25587
號），本院判決如下：
    主  文
壬○○無罪。
    理  由
一、公訴意旨略以：壬○○係址設高雄市○○區○○路177 號「
    金高海運股份有限公司」（下稱金高公司）之負責人，庚○○、甲○○前係金高公司之股東。緣庚○○、甲○○於民國
    93年12月間，購入「大立輪」貨船1 艘後，邀約壬○○、丙○○等人共同出資成立金高公司，計畫經營高雄與金門間之
    貨運航線，並推由壬○○擔任負責人，庚○○、甲○○擔任
    實際經理人。嗣大立輪於94年3 、4 月間，因須靠港維修，
    金高公司乃將客戶委託承攬之貨物，交由「南海行業股份有
    限公司」（下稱南海公司）所有之「南海輪」運送。詎壬○○明知上情，竟意圖使庚○○、甲○○受刑事處分，於94年
    6 月8 日，以金高公司之名義，具狀向台灣高雄地方法院檢
    察署誣告庚○○、甲○○擅自移轉客戶予南海公司，並入股
    南海公司，且掏空金高公司資金涉有詐欺、背信等，因認壬○○涉犯刑法第169 條第1 項之誣告罪云云。
二、按犯罪事實應依證據認定之，無證據不得認定犯罪事實；不
    能證明被告犯罪者，應諭知無罪之判決，刑事訴訟法第154
    條第2 項、第301 條第1 項分別定有明文。而認定犯罪事實
    所憑之證據，雖不以直接證據為限，間接證據亦包括在內；
    然而無論直接或間接證據，其為訴訟上之證明，須於通常一
    般之人均不致有所懷疑，而得確信其為真實之程度者，始得
    據為有罪之認定，倘其證明尚未達到此一程度，而有合理之
    懷疑存在時，即應為有利於被告之認定，更不必有何有利之
    證據，此有最高法院30年上字第816 號、76年臺上字第4986
    號判例可參。又誣告罪之成立，須其申告內容完全出於虛構
    或憑空捏造，若所告尚非全然無因，或出於誤會或懷疑有此
    事實而為申告，祇因缺乏積極證明致被誣告人不受訴追處罰
    者，尚難遽以誣告論罪，亦有最高法院43年臺上字第251 號
    、44年臺上字第892 號、46年臺上字第927 號判例意旨可供
    參照。
三、本件公訴人認被告壬○○涉犯刑法第169 條第1 項之誣告罪
    ，無非係以被告於偵查中之供述，證明大立輪曾計劃裝設
    吊桿告訴人庚○○、甲○○指稱被告明知金高公司有委請
    南海輪代為運送貨物，卻仍對庚○○等2 人提出詐欺、背信
    之告訴，證人即金高公司股東丁○○偵查中證稱金高公司
    與南海公司之聯運計劃雖未通過，然南海輪代金高公司運送
    貨物時被告即已知情，依交通部高雄港務局高雄港船舶進
    出港次數及時間統計表二份證明大立輪及南海輪於94年3 月
    間均有經營高雄至金門間之貨運業務，且時間大致錯開，佐
    證金高公司等南海公司確有聯運關係，貨物裝船明細單、
    臺灣土地銀行支票三紙，證明被告之夫陳聰泉經營之聰泉建
    材有限公司於94年3 月間，曾多次委請南海輪運送貨物，被
    告既係金高公司之負責人，由此可佐證其對南海輪代大立輪
    運送貨物之事知情，刑事告訴狀、臺灣高雄地方法院檢察
    署檢察官95年度偵字第1701號、95年度偵字第13544 號、95
    年度偵續字第158 號不起訴處分書、臺灣高等法院高分院檢
    察署95年度上聲議字第1123號處分書、本院95年度聲判字第
    90 號 裁定書，證明被告對庚○○及甲○○所提詐欺、背信
    告訴業經不起訴，並經再議及聲請交付審判駁回確定，佐證
    庚○○及甲○○並無被告所指犯行等為其論據。
四、訊據被告壬○○否認犯罪，辯稱伊於對庚○○、甲○○提出
    告訴時所述之事實並無出於虛構之情，起訴書所載並非事實
    等語，經查：
  (一)證據能力部分：被告及其辯護人對起訴書證據方法及待證
      事項欄1 及5 至7 （即上述及至）所列證據能力並
      無意見，除證據方法1 部分為被告自己於偵查中之供述，
      及證據方法7 部分中之刑事告訴狀為被告以金高公司法定
      代理人名義所提出之刑事告訴狀，其本身即屬被告有無涉
      及誣告罪之待證事項外，證據方法5 、6 部分為被告以外
      之人於審判外之書面資料，按傳聞法則之重要理論依據，
      在於傳聞證據未經當事人之反對詰問予以核實，乃予排斥
      。惟若當事人已放棄對原供述人之反對詰問權，於法院審
      判時表明同意該等傳聞證據可作為證據，基於證據資料愈
      豐富，愈有助於真實發現之理念，並貫徹刑事訴訟法修法
      加重當事人進行主義之精神，確認當事人對於證據能力有
      處分權之制度，傳聞證據經當事人同意作為證據，法院認
      為適當者，亦得為證據。另當事人於調查證據時，對於傳
      聞證據表示「沒有意見」、「對於證據調查無意見」，而
      未於言詞辯論終結前聲明異議，應視為已有將該等傳聞證
      據採為證據之同意，此刑事訴訟法第159 條之5 定有明文
      ，被告及辯護人就證據方法5 、6 部分既不爭執其證據能
      力，依刑事訴訟法第159 條之2 第1 項規定，自得採為認
      定本案相關事實之證據。另起訴書證據方法7 部分所列之
      臺灣高雄地方法院檢察署之不起訴處分書、臺灣高等法院
      高雄分院檢察署駁回再議之處分書及本院駁回聲請交付裁
      判之裁定書，為與本案有關之刑事有權機關所製作之處分
      書及裁判書，並非傳聞證據，自有證據能力。而起訴書證
      據方法2 至4 部分即證人庚○○、甲○○偵查中之指述與
      丁○○偵查中之證述（指本案部分），經查庚○○及甲○○於偵查中由檢察官訊問時對被告之指述（臺灣高雄地方
      法院檢察署95年度他字第3536號卷內第26、27、179 頁）
      ，其2 人既屬被告以外之人，依法本應命其具結（庚○○
      於96年8 月20日因係以被告身分出庭而檢察官即未依被命
      具結，惟其就本案被告壬○○證述部分仍屬證人身分，依
      法仍應命具結）以擔保其真實性，惟檢察官卻未命2 人具
      結，則2 人於檢察官訊問時對被告之指訴，依刑事訴訟法
      第158 條之3 ：「證人、鑑定人依法應具結而未具結者，
      其證言或鑑定意見，不得作為證據。」，其指訴顯無證據
      能力；另證人丁○○於偵查中由檢察官訊問時之證述（臺
      灣高雄地方法院檢察署95年度他字第3536號卷內第179 頁
      ）部分，當時其亦係以被告身分出庭而未具結，惟其就本
      案被告壬○○證述部分係屬證人身分，依法仍應命具結以
      擔保其真實性，惟檢察官並未命其具結，該等陳述仍無證
      據能力。又庚○○、甲○○及丁○○於檢察事務官之供述
      （臺灣高雄地方法院檢察署95年度他字第3536號卷內第78
      至81頁、第151 至第153 頁），因其3 人於本院審理時本
      院均曾加以傳喚作證，其3 人於本院之證述與其於偵查中
      對檢察事務官之陳述並無不符情形，既非刑事訴訟法第
      159 條之2 所規定情形，其等3 人於本案偵查中對檢察事
      務官之供述亦無證據能力。又丁○○及另一名證人戊○○
      曾於庚○○及甲○○被訴背信、詐欺之偵查程序中具結作
      證，依刑事訴訟法第159 條之1 第2 項規定，則有證據能
      力。戊○○另曾於94年10月26日警詢時為一定陳述，及本
      院以下引用之其他證據，因公訴人、被告及辯護人於審理
      期日時對其證據能力並未表示異議，同依上述刑事訴訟法
      第159 條之5 規定，為有證據能力。
  (二)由被告於本院準備程序中並不爭執且經告訴人庚○○、甲○○及丁○○等於本院之證述及大立輪輪船買賣契約書內
      容可知，庚○○、壬○○及丁○○等於93年12月確有共同
      出資成立金高公司，最初並係由庚○○以金高公司負責人
      名義購入大立輪1 艘經營高雄與金門之貨運航線及邀集其
      他股東入股，庚○○其後擔任金高公司經理人，甲○○亦
      在金高公司工作直至94年2 月，被告其後為金高公司負責
      人，及94年3 、4 月間大立輪確有靠港維修（油壓吊桿設
      備）之事實。惟告訴人稱因大立輪裝修致需將一部分貨物
      委由南海公司之南海輪運送，此係經被告同意，被告則否
      認曾有此同意，並認庚○○及甲○○未得公司同意即將貨
      物交由南海輪運送涉及背信於94年6 月提起告訴等，臺灣
      高雄地方法院檢察署上開不起訴處分書所以認被告曾經為
      上開同意，主要依憑者為證人丁○○於庚○○涉及詐欺等
      案偵查時曾證稱：94年3 月份大立輪有叫人在做吊杆，在
      岸邊修復，壬○○有說大立輪在做吊杆要停航，要請南海
      輪來協運代打，那時說代打是各跑各的，航次盈虧自付，
      南海輪用空擋去跑，大立輪只有跑5 個航次，南海輪跑了
      3 個航次，大立輪於94年3 月11日當天回來就開始修，修
      了2 天，吳春長跟伊說他修一半，你們的船又要跑了，說
      那些東西要蓋好不然又要生銹，3 月14日當天又跑了1 個
      航次，3 月15日後就休了1 個禮拜，這段期間就由南海輪
      代打，當時伊有同意南海輪代打，至於與南海輪談聯營是
      後來的事，當時伊有與南海公司負責人戊○○見過2 次面
      ，談的內容朝聯營方向來走，說有4 種方法，叫我們股東
      去討論等語，與庚○○、甲○○當時之辯解相符；並與證
      人即南海公司負責人戊○○於偵訊中證稱：94年2 月份伊
      結束軍方業務後，在3 月份開始試運金高公司的承攬貨物
      ，只運了1 、2 趟就結束了，錢都是伊公司收走，當時伊
      是跟甲○○、庚○○談金高公司與南海公司各自入股的事
      情，但沒有談成，當時金高公司都是由甲○○、庚○○負
      責，所以伊都是跟甲○○、庚○○接洽，當時伊公司因沒
      有運貨單，所以先拿金高公司的運貨單來使用等語（95年
      度偵字第1701號卷第18、19頁、95年度偵續字第158 號卷
      第42至44頁）亦相符，及被告壬○○於當時偵查中並稱：
      94 年3月份，伊公司確實有與吳春長簽定合約要裝條吊桿
      ，裝修期間貨運是由丁○○去處理的，94年2 月份甲○○
      有拿合作企劃書（草約）給伊，好像有寫到要與南海輪交
      叉持股，但是伊並沒有同意，股東出資剛開始大家會將錢
      匯到金高海運的戶頭等語，故認庚○○及甲○○並未涉嫌
      背信犯行。
  (三)查丁○○於偵查中固曾於具結後為上開證述（丁○○於本
      院傳喚作證時就94年3 、4 月委託南海輪代為運送貨物乙
      事所為證述與上開證述相同），惟查依被告對庚○○及甲○○提起告訴時即已附於告訴狀內之貨物裝船明細單（下
      稱裝船單，94年度他字第2478號卷第16、17、21頁之正反
      面）記載，庚○○及甲○○曾於94年3 月21日及94年4 月
      1 日在高雄收受貨物時，以金高公司之裝船單蓋上南海輪
      之印章或手寫塗掉大立輪而更改為南海輪之方式，表示該
      等貨物將由南海輪而非大立輪運送，庚○○、甲○○及丁○○就此並不否認，其等之說詞係此時大立輪因裝修而請
      南海輪代打（代為運送貨物，盈虧自理），但由臺灣高雄
      地方法院檢察署向交通部高雄港務局調閱之大立輪及南海
      輪於94年3 、4 月之進出港紀錄（95年度他字第3536號卷
      第40至44頁）可知，大立輪離94年3 月21日最近之進入高
      雄港時間係94年3 月16日上午10時40分，94年3 月23日中
      午12時50分出港，而南海輪當時最近之進港時間則係94
      年3 月22日上午7 時28分，94年3 月26日下午3 時2 分出
      港（南海輪前1 次出港時間為94年3 月19日下午10時27分
      ，該次航程勢必無法載運94年3 月21日托運之貨物），以
      94年3 月21日之狀態而言，大立輪既於94年3 月23日自高
      雄出港，則在此之前大立輪必定已呈現可以行駛狀態，而
      南海輪則遲至94年3 月26日才自高雄出港，若庚○○及甲○○真係依照丁○○所稱只有在大立輪無法裝船出貨時才
      將貨物委由南海輪代打，為何94年3 月21日之貨物，不交
      由94年3 月23日上午已可出航之大立輪運送，卻交給出航
      時間遲了3 天多之南海輪運送？更且延長了寄送人可於金
      門取得貨物之時間，豈不是徒讓客戶抱怨不利競爭？除此
      之外，大立輪離94年4 月1 日最近之進入高雄港時間係94
      年4 月3 日上午11時15分，94年4 月3 日下午6 時55分隨
      即出港，而南海輪當時最近之進港時間則係94年4 月3 日
      上午6 時18分，94年4 月6 日下午6 時出港（南海輪前1
      次出港時間為94年3 月26日下午3 時2 分，該次航程勢必
      無法載運94年4 月1 日托運之貨物），以94年4 月1 日之
      狀態而言，大立輪既於94年4 月3 日自高雄入港又出港，
      更顯見當時大立輪係處於可以行駛狀態，而南海輪雖同於
      94年4 月3 日入港，但大立輪既非處於無法航行狀態，若
      南海輪真的只是代打，該次94年6 月1 日貨物依理絕無交
      給南海輪運送之理，更且大立輪當日即可出航，南海輪則
      遲至94年4 月6 日才自高雄出港，則若庚○○及甲○○真
      係依照丁○○所稱只有在大立輪無法裝船出貨時才將貨物
      委由南海輪代打，為何94年4 月1 日之貨物，不交給94年
      4 月3 日當時可以行駛並未維修之大立輪，卻交給出航時
      間遲了快3 天之南海輪運送？由此可見縱丁○○所稱伊、
      被告均同意大立輪在修復期間由南海輪代跑乙事屬實，但
      庚○○於94年3 、4 月間以金高公司名義收下貨物而交付
      予南海輪托運之貨物，尚不僅僅是大立輪在修復時不能出
      航而委請南海輪代跑者，甚且即便大立輪可以出航，其一
      樣將金高公司之貨物交由南海輪運送，則其有無涉及背信
      確屬可疑。
  (四)另查由證人戊○○於本院之證詞可知，94年時其為南海公
      司之總經理，本來經營運補南沙航線，94年3 、4 月沒有
      標到南沙就開始經營高金航線，是甲○○以大立輪名義來
      找伊合作，甲○○說董事長（即被告）有意思要跟伊聯合
      ，除了甲○○沒有其他人找伊談過，只幫金高公司裝了1
      次貨，沒有邀請甲○○入股，（但經本院詢以為何在94年
      10 月26 日警詢時陳述庚○○、甲○○曾說要以個人名義
      跟你合資經營）隨即改稱後來他沒有錢，有談過個人名義
      入股之事，但他沒有錢，是離開金高公司談的，94年度他
      字第2478號卷第9 至12頁之入股方案是甲○○擬的，甲○○說是代表金高公司，甲○○個人要入股是其離開金高公
      司後，與這2 份草約是不同時間不同事情，其後又稱金高
      公司林先生有談過聯運的事沒有成功，並於檢察官詢問是
      否幫大立輪代為運送到金門只有一次時，答以甲○○也沒
      有說要幫大立輪，就是把貨給伊而已，就是否載過聰泉建
      村公司的建材到金門，答稱伊公司不經手運送的貨物，都
      是甲○○經手的，甲○○將大立輪的貨物託南海輪運送，
      伊有付給甲○○傭金一萬多元，是固定給他，他幫伊攬貨
      ，伊不管貨，甲○○給貨伊就裝，傭金是給甲○○私人的
      等語（本院97年6 月11日第24頁至第29頁），首先由戊○○上開證詞可知，金高公司曾與戊○○商談聯營合作事宜
      者只有甲○○及林先生，丁○○根本未與其談過，聯營最
      後沒有談成，其並先稱僅幫金高公司裝了1 次貨，隨後尚
      稱甲○○也沒有說要幫大立輪，就是把貨給伊而已，因戊○○與金高公司並無何利害關係，其稱只有甲○○及林先
      生與其談過，甲○○也沒有說要幫大立輪，就是把貨給伊
      而已之說詞，比與被告有訴訟衝突關係之庚○○、甲○○
      、丁○○之說詞較可採信，則庚○○、甲○○、丁○○所
      稱金高公司於94年3 、4 月時曾委請南海公司之南海輪代
      打之說詞顯有可疑，且由此亦可知所謂聯營係94年3 、4
      月以後之事，與大立輪維修吊桿之事並無關係（就聯營之
      事丁○○之說詞與戊○○相符並可佐證）。其次戊○○並
      表示伊有給甲○○1 萬多元傭金，是給甲○○私人的，若
      金高公司與南海公司有達成代打協議，大立輪維修無法出
      航時轉由南海輪運送但盈虧自負，及庚○○僅係依此協議
      而為，則戊○○為何要給付甲○○傭金？更可證明於庚○○、甲○○稱其僅有依董事長決定在大立輪維修無法出航
      時才將貨物轉由南海輪運送之說詞顯有疑義。
  (五)再者戊○○於94年10月26日警詢之證詞係表示：「（現警
      方提示南航業股份有限公司入股草案（草約）2 份，你是
      否知道為何人所企劃？）是由甲○○擬稿交給我後，再由
      我修改後再傳真及親交給甲○○的。（庚○○、甲○○目
      前是否有入股貴公司？）我們當初有在談合資的問題，可
      是後來並未成立。（庚○○、甲○○是以公司或個人名義
      與你商議合資？）庚○○、甲○○是說要以個人名義與我
      合資經營。」（高雄市政府左營分局卷第17、18頁），由
      戊○○警詢說法可知，甲○○僅曾以個人名義未曾以公司
      名義與其洽談過合資事宜，當時戊○○全未提及庚○○、
      甲○○曾以何公司名義要與其合作，故94年度他字第2478
      號卷第9 至12頁之入股方案，顯係庚○○、甲○○個人名
      義要與戊○○合作所擬之草約，故戊○○於本院改稱該草
      約是甲○○以金高公司名義所提出者之說詞，此部分顯係
      迴護甲○○之說詞不足採信。庚○○及甲○○既係以私人
      名義與戊○○商議合資，並未曾以金高公司名義為之，並
      參以上開入股方案（草約）2 份最上方有顯示傳送日期為
      94年4 月3 日上午，依庚○○94年9 月26日警詢之說詞其
      係94年4 月18日才離職，則庚○○、甲○○顯有在庚○○
      未離職前即與戊○○洽談個人合資入股之事，縱使僅該行
      為尚不足證明其處理金高公司事務必曾有違背其任務之行
      為，但會使人發生背信之疑問則並不違背經驗法則。至於
      戊○○於庚○○、甲○○被訴背信、詐欺案偵查中具結之
      證述，與警詢及本院證述不符部分，因戊○○警詢時之證
      詞係單獨為之，較不會受庚○○、甲○○之影響，且當時
      距案發較近，而其於本院之證詞則係經交互詰問，故偵查
      中具結之證述，與警詢及本院證述不符部分，均應以警詢
      及本院證述為準。
  (六)起訴書另認由被告之配偶陳聰泉所經營之聰泉建材有限公
      司（下稱聰泉公司）於94年3 月間，曾多次委請南海輪運
      送貨物，而被告既係金高公司之負責人，為此佐證其對南
      海輪代大立輪運送貨物之事應係知情云云，惟查依賣建材
      予聰泉公司之證人己○○○之證述可知，運費是買受人即
      聰泉公司支付，己○○○會叫司機打給小玫（庚○○），
      ，至於交給那艘船是他們內部的事情伊不清楚，此一說法
      符合常情，而庚○○94年3 月將應交給聰泉公司之貨物交
      由南海輪運送，聰泉公司則支付南海公司運費，因被告並
      非聰泉公司經營者，且真正看到相關單據者多為公司之會
      計或出納人員，公司負責人因僅核對帳目不知貨物實際交
      由誰運送亦合情理，故聰泉公司固曾支付南海公司運費，
      但此尚不足推論被告自始即有同意庚○○於94年3 、4 月
      間可將大立輪之貨物交給南海輪運送。
  (七)依丁○○、庚○○、辛○○之證詞，雖不足以認定被告係
      經股東會同意而對庚○○及甲○○提起告訴，惟查被告既
      為金高公司負責人，若認庚○○及甲○○有背信、詐欺等
      行為而以金高公司負責人名義提起告訴，因公司法並未規
      定對股東或他人提起訴訟需經股東會決議通過，則被告縱
      未得股東會之同意即對庚○○及甲○○提出告訴，但此亦
      不足為不利被告之認定，並予敘明。
五、綜上所述，金高公司最初既係由庚○○擔任負責人而購入大
    立輪並邀請被告等加入成為股東，庚○○於94年3 、4 月間
    並有上述在大立輪處於可航行狀態下卻將客戶委託金高公司
    之貨物交由南海公司之南海輪運送之事，且其在離開金高公
    司前就與甲○○欲以個人名義與戊○○合資經營船運，而甲○○為庚○○之配偶，在金高公司亦曾工作至94年2 月離職
    ，且金高公司與南海公司於94年3 、4 間亦無從認定有代打
    之協議，則被告認庚○○、甲○○涉有背信及詐欺嫌疑而向
    檢察官提出告訴，並非完全毫無依據，自難認為被告於對庚○○及甲○○提起詐欺、背信等告訴時即存誣告之犯意，此
    外又無其他積極證據認定被告自始即有誣告之犯意，起訴書
    所指被告犯罪自屬不能證明，本院自應為無罪之諭知。
據上論斷，應依刑事訴訟法第301 條第1 項前段，判決如主文。
本案經檢察官乙○○到庭執行職務。
中    華    民    國    97    年    7     月    29    日
                  刑事第九庭  審判長法  官  張世賢
                                    法  官  陳建和
                                    法  官  黃紀錄
以上正本證明與原本無異。
如不服本判決應於收受本判決後10日內向本院提出上訴書狀，並
應敘述具體理由，如未敘述上訴理由者，應於上訴期間屆滿後20
日內補提理由書狀於本院（均須按他造當事人之人數附繕本）「
切勿逕送上級法院」。
中    華    民    國    97    年    7     月    29    日
                                     書記官  林志衡


司法院資訊處製作；財團法人民間司法改革基金會備份。
